臺灣高等法院高雄分院刑事判決　　　　92年度上訴字第1704號
上　訴　人　臺灣澎湖地方法院檢察署檢察官
上　訴　人
即　被　告　甲○○
選任辯護人　許文贊　律師
被　　　告　乙○○
上一被告
輔　佐　人　陳水吉
上列一被告
選任辯護人　陳俊偉　律師
被　　　告　丙○○　男　民國○○年○月○○日生
　　　　　　　　　　身分證統一編號：Ｚ000000000號
　　　　　　　　　　住澎湖縣馬公市○○里○○街29號
上列一被告
選任辯護人　林敏澤　律師
　　　　　　李亭萱　律師
上列上訴人等因被告等偽造文書等案件，不服臺灣澎湖地方法院
91年度訴字第62號中華民國92年7 月30日第一審判決（起訴案號
：臺灣澎湖地方法院檢察署90年度偵字第512 、622 號），提起
上訴，本院判決如下：
     主      文
上訴駁回。
     事實及理由
一、本案經本院審理結果，認原審判決就被告甲○○部分之認事
    用法及量刑，就被告乙○○、丙○○部分諭知無罪判決，均
    無不當，應予維持，並引用原審判決書所記載之事實、證據
    及理由。
二、檢察官上訴意旨雖又指稱：
  (一)依文澳祖師廟內所刻之捐款名錄石碑所示，信徒捐款共計新
    台幣（下同）6,618 萬5,600 元，出售木雕、石雕之收入為
    1,068 萬元，定存、活存之利息收入有304 萬508 元；上開
    收入共計7,990 萬6,108 元，此外，尚不包括高雄大港埔祖
    師廟捐贈之約1,000 萬元。依卷內資料所示，重建經費僅約
    4,303 萬1,644 元。將上述之收入、支出兩相扣抵，文澳祖
    師廟重建完成後，應仍有3,687 萬4,464 元之結餘款項，此
    部分經檢察官與告訴代理人在原審提出積極證據證明，並請
    求命被告等人詳細交代上述資金之流向。惟原審未予調查，
    亦未於判決中論駁理由，即遽為被告乙○○、丙○○無罪之
    判決，似有應於審判期日調查之證據而未予調查之違法。
  (二)被告丙○○於行為時，身為澎湖第二信用合作社（下稱澎湖
    二信）漁港分社經理，明知金融機構印鑑不符不得領款之規
    定，仍自82年12月31日起至85年2 月15日止，連續18次，
    每次均由丙○○填寫已蓋妥離職會計陳秀戀印章之取款條，
    指示承辦人員蔡佳、陳翠娥、林健鈺等人，共給付769 萬
    762 元之鉅款項與乙○○或前往澎湖漁港分社領款之不知名
    人士。且於蔡佳、陳翠娥、林健鈺等人向丙○○提出質疑
    時，仍指示如數給付，足證被告丙○○辯稱其至多僅有行政
    疏失云云，係卸責之詞。被告丙○○係澎湖二信漁港分社經
    理，受澎湖二信委任而為該合作社處理事務，竟意圖為自己
    及第三人不法之利益，而為上開違背任務之行為，致生損害
    於澎湖二信漁港分社之利益，即該當刑法第342 條背信罪之
    構成要件。原審先認定被告丙○○並非單純二信職員身分，
    兼具文澳祖師廟重建委員會（下稱重建委員會）出納職務，
    對於文澳祖師廟帳戶之款項出入正當性，有其監督、審核職
    權等語，復以丙○○本於個人基於對該帳戶提款用途之認識
    ，程序不符，仍同意允許提領，性質上僅是程序便宜行事耳
    ，縱然與二信內部審核規定有違，若本於提款用途之確信，
    並非必然構成二信之立即損害（換言之，若取款用途正當，
    二信即無損害，丙○○之便宜行事，僅構成行政責任）云云
    ，認蔡佳、陳翠娥、林健鈺等人之證詞，尚難採為認定被
    告丙○○背信之「唯一」證據，未論及丙○○明知陳秀戀
    於82年3 月間已離職，為何仍自82年12月31日起至85年2 月
    15日止，如此相當長之期間，連續18次，每次均由丙○○填
    寫已蓋妥離職會計陳秀戀印章之取款條，指示承辦人員蔡佳
    、陳翠娥、林健鈺等人如數給付。況由證人蔡佳證稱：
    伊印象中，管理委員會、重建委員會之帳戶，係有人將開戶
    資料交予丙○○經理，其再轉交予伊辦理開戶等語觀之，丙○○於陳秀戀離職後，將管理委員會、重建委員會帳戶之印
    鑑卡更換為乙○○之名義，應係輕而易舉之事，為何遲不辦
    理，再由被告3 人無法明確交代上開3,687 萬4,464 元結餘
    款項流向，及被告3 人在重建委員會中職務密切之情形以觀
    ，難認被告3 人無涉共同公益侵占之犯嫌，被告丙○○亦另
    涉背信罪嫌。
  (三)關於被告甲○○未經程素珍同意，盜用程素珍離職時所留存
    之國民身分證影本及印章，進而行使，及被告甲○○於不詳
    時日，指示乙○○將侵占所得之信徒捐贈款項存入乙○○於
    澎湖二信漁港分社帳號00000-0-0 號活儲帳戶，再於86年5
    月5 日指示乙○○自該帳戶提領11萬1,154 元轉帳入林楊令
    美帳戶，乃侵占信徒捐款200 萬元，未經楊令玉、楊俊一同
    意，盜刻該2 人印章，以該2 人之名義虛設帳戶使用之部分
    ，均經證人程素珍、楊令玉、楊俊一於偵審中證述明確，復
    有資金流向圖、開戶印鑑卡影本、活儲取款憑條影本、收入
    傳票影本、資金往來明細表、定期存單影本、定存到期解約
    取息憑條影本、定存中途解約取息憑條影本、匯款憑條、存
    款單質押借款申請書影本、活儲存款存簿影本、支票影本、
    他行庫社票據登記表影本、楊令玉提供之台灣省南區國稅局
    83年至85年綜合所得稅未申報核定通知書與處分書、查獲之
    甲○○手稿等件附卷可考。又證人程素珍曾為被告甲○○之
    員工故舊，證人楊令玉、楊俊一更為被告甲○○配偶林楊令
    美之胞妹與胞兄，況程素珍自澎湖縣警察局至檢察官偵查時
    ，從未被列為被告，而楊令玉、楊俊一亦經檢察官為不起訴
    處分在案，其等3 人之證詞，非但可信度極高，且絕無誣陷
    甲○○之可信。至被告3 人侵占之源頭款項，檢察官及告訴
    代理人亦已明如上述，共計7,990 萬6,108 元，並提出捐
    款名冊1 份附卷（89年度他字第127 號卷）證明。原審竟於
    判決理由中稱檢察官係依推論方式，逕假設係信徒捐款而來
    之資金，各該款項之流動，難認係屬侵占贓款洗錢行為，此
    部分未見檢察官補充證據以實其主張，卷內復無證明各該資
    金源頭之證據，被告辯稱係其本人所有款項之流動說詞，即
    非無據云云，率爾依修正刑事訴訟法關於舉證責任之規定，
    認檢察官提出證明犯罪之證據方法與待證事實，不能證明被
    告3 人犯罪，實難令人甘服。況且，依刑事訴訟法第163 條
    第2 項規定，法院為發現真實，得依職權調查證據，但於公
    平正義之維護或對被告之利益有重大關係事項，法院「應」
    依職權調查之。是原審既論斷被告甲○○確有連續侵占「公
    眾」上所持有之物，科處有期徒刑1 年4 月，於檢察官已
    窮盡舉證之能事後，未依刑事訴訟法第163 條第2 項，課予
    法院為發現真實應依職權調查證據之義務，查明檢察官所舉
    源頭證據之真實性，並於判決中詳加論述，此部分亦有應於
    審判期日調查之證據而未予調查之違法。
  (四)被告甲○○明知未經楊令玉之同意，分別於84年7 月3 日、
    85年8 月2 日、86年8 月2 日以楊令玉名義開立定存帳戶，
    而楊令玉於86年間收到國稅局寄發補繳稅款扣繳憑單及罰款
    通知後，亦立即向甲○○反應，要求甲○○勿再以楊令玉之
    名義辦理定存等情，業據楊令玉於偵審中證述無訛，且有上
    開物證附卷可考。然原審判決竟以帳戶申設需本人諸多證件
    、印章，而帳戶設立後既供存款之用，必然每年度會有扣繳
    憑單寄送，乃不待舉證而眾所周知之事實，依正常程序，如
    此多帳戶申設，客觀上難認楊令玉不知情，其係後續多年，
    「亦未見楊女曾有反對作為，或接獲補稅通知後拒絕再當帳
    戶人頭之情」，對照存在於一般日常生活，基於特定目的，
    以親友名義申設銀行帳戶供己使用，本屬常見，尚難僅因日
    後帳戶名義人否認，即反推當初申設時未獲授權（無論是明
    示或默示）等語，認此部分不能證明。試問，被告甲○○居
    住於澎湖縣，其妻妹楊令玉則居住於高雄市，非但該2 人之
    住所有一海之隔，且其等自82年間起即少有往來，若被告甲○○擅自使用楊令玉遺留之身分證，做為人頭向澎湖二信漁
    港分社申請開立定存帳戶，楊令玉如何能得知。且甲○○於
    84 年7月3 日、85年8 月2 日、86年8 月2 日冒用楊令玉名
    義開立定存帳戶，而楊令玉於86年間收到國稅局寄發補繳稅
    款扣繳憑單，亦屬正常，何有「持續多年，亦未曾見楊女曾
    有反對作為或接獲補稅通知後，拒絕再當帳戶人頭」之情形
    ，更遑論原審依此違背經驗法則之推論方式，逕假設楊令玉
    有「默示」同意甲○○以伊之名義開立定存帳戶。
  (五)甲○○明知未經楊俊一、楊令玉之同意，先於85年3 月8 日
    ，以易持有為所有之意思，將信徒捐贈款項250 萬元以配偶
    林楊令美之名義定存於澎湖二信漁港分社，中途解約提領後
    ，即持楊俊一之國民身分證並盜刻楊俊一之印章，用以向澎
    湖二信漁港分社分別開立帳號00000-0-0000-0000 號定存帳
    戶，嗣86年8 月2 日上開定存到期後，復將上開100 萬元定
    存部分之到期解約金107 萬160 元，以上開楊令玉之國民身
    分證影本及盜刻之印章，向同分社以楊令玉名義開立帳號00
    000-0-0000號定存帳戶，另150 萬元定存部分，則續存之，
    足以生損害於楊俊一、楊令玉及澎湖二信漁港分社之利益等
    情，業據楊俊一、楊令玉、蔡佳於警詢及偵、審中結證在
    卷。且經林楊令美證稱：伊在二信開的戶頭，錢都是先生甲○○在處理，甲○○也有用楊令玉之戶頭等語明確，復有上
    開物證在卷可佐。又楊俊一係甲○○之大舅子，且為一純樸
    之農民，即使楊俊一於81年至91年間，曾收到澎湖二信的扣
    繳憑單，然為免影響其胞妹與妹夫間之感情，未曾向家人抱
    怨，或逕向甲○○索討遭追繳之稅款，亦符人之常情。當不
    得以甲○○曾於81年1 月9 日，與楊俊一尚有往來時，為其
    申設高雄區中小企業銀行澎湖分行帳號S-1692-4活期儲蓄存
    款，逕行假設楊俊一於4 年後，仍有「默示」同意甲○○於
    85年3 月8 日以楊俊一之名義開立定存帳戶，是原審此部分
    亦有違背論理法則之違法。
  (六)文澳祖師廟管理委員會已於澎湖二信漁港分社設立活存帳戶
    ，根本無需為減免百分之10銀行存款綜合所得稅，而另行開
    立帳號00000-0-0 號活儲帳戶使用。在文澳祖師廟重建經費
    完全充裕之情況，若非被告3 人有侵占信徒捐款之犯行，被
    告甲○○何需指示被告乙○○將每筆均為50萬元之定期存單
    4 紙，向澎湖二信辦理質押借款，借得款項均存入乙○○名
    義帳戶，再轉帳至上開重建委員會及管理委員會帳戶後提領
    現金，甲○○又何需於丙○○在85年6 月3 日調離澎湖二信
    漁港分社後，各以每筆100 萬元及50萬元之定期存單，向澎
    湖二信漁港分社辦理質押借款，並商請不知情之該分社經理
    吳忠村提供亦不知情之妻子吳蔡貴妃之00000-0-0 號帳戶，
    供甲○○存入借得之150 萬元後，再轉帳至上開管理委員會
    帳戶後提領現金。由證人林財來於警詢、偵查中證稱：伊代
    理常務監事只是掛名，根本不管事情，存款帳戶是甲○○申
    請的，申請時也沒有告訴伊，而工程期間每月收支報表，伊
    都有簽署，但報表收支內容，伊並沒有核對，事情都是甲○○一個人在做，甲○○不讓伊知道，所以伊無法瞭解等語，
    再參照證人即廟祝廖瑞發於偵查中證稱：伊有看到該公告（
    即建廟收支情形），約早上貼上，下午即拔下來，並沒有其
    他人看到等語，相互勾稽，可知若重建委員會之帳目清楚，
    收支平衝，被告甲○○何需「自掏腰包」支付上述之工程款
    ，足見被告甲○○必係在重建委員會監察功能不彰之情況下
    ，先行侵占信徒捐款，嗣信徒捐款不足支付上述工程款，為
    填補重建委員會之財務漏洞，掩飾犯行，始於事後「自掏腰
    包」支付上述工程款。又如此形式上之虛偽「公告」，如何
    能若原審判決所言之「形式上程序並無明顯瑕疵」。又依被
    告乙○○供承其於82年2 月間起至86年9 月間受僱於重建委
    員會，每月薪資約1 萬4,000 元等語，參照其夫陳水吉證稱
    其為公車駕駛，及卷附乙○○之帳戶資金往來明細顯示，自
    84年6 月8 日開戶至86年9 月間其離職止，竟分別於84年6
    月、7 月、8 月，85年11月、12月，86年2 月至8 月等月份
    ，均有數10萬元以上甚至曾有高達150 萬元之資金往來等情
    ，被告乙○○之辯解是否可採，已屬可疑。再依吾人日常社
    會經驗，互助會標得會款，通常約為整數，而未曾聽聞有如
    被告乙○○所辯其於86年8 月7 日，自其上開帳戶提領之23
    萬2,303 元及26萬7,697 元等含畸零數額之款項，及原審審
    理中，被告3 人為脫卸刑責，相互指責對方不是之處等情形
    以觀，益徵被告3 人確有共同基於意圖為自己及第三人不法
    所有之概括犯意，將信徒捐款變易持有為所有，而侵占入己
    朋分之犯行。
  (七)綜上所述，原審未盡調查之能事，認定事實既有上述之違法
    ，自難認原判決妥適，爰請撤銷原判決，另為適當之判決等
    情。
三、惟查：
  (一)上訴意旨依據文澳祖師廟內石碑所刻之捐款名錄核計，及出
    售木雕、石雕之收入，暨定存、活存之利息收入，共得款7,
    990 萬6,108 元。而就重建費用之支出，僅指稱約為4,303
    萬1,644 元，不知根據何來。依被告甲○○提出文澳祖師廟
    重建碑記之照片（本院二卷第34頁）觀之，總工程費共為7,
    938 萬元，並非僅4,303 萬1,644 元。又上開收入部分，所
    指高雄大港埔祖師廟捐贈約1,000 萬元，並未指出證明方法
    ，顯嫌無據。且依被告甲○○指稱「文澳祖師廟重建自由捐
    款名單碑記包括大港埔祖師廟蔡進宗、蔡長存、葉秋山、林
    加由、莊自由、廖顯明等6 人之捐款金額」，並提出「文澳
    祖師廟重建自由捐款名錄」照片證實（本院二卷第34頁）。
    又被告甲○○擔任重建委員會主任委員期間，均有將歲入歲
    出交給重建委員會審議，每三個月均有將經費收支帳目及報
    表提交重建委員會核對等情，復為證人即文澳祖師廟重建委
    員會代理常務監事林財來於檢察官偵查中具結證實（89年度
    他字第127 號二卷第247 頁）。據林財來指稱「我從頭代理
    至落成完工」，是林財來雖為代理，與實任並無差別。林財
    來又證稱「（重建工程經費收支自重建日起至83年9 月25日
    止之）明細表是會計乙○○作的，交財務組長、主任委員及
    我確定無訛後才公佈」等語（90年度偵字第622 號卷第38、
    39頁）。證人林財來「從頭至落成完工」均代理常務監事，
    參予審查核對重建經費之收支帳目及報表，果如被告甲○○
    有侵占超過原審判決所認定「161 萬6,756 元」外之鉅額款
    項，應無未發覺之理。林財來於偵查中向檢察官所為具結後
    之陳述，並無顯不可信之情況，依刑事訴訟法第159 條之1
    第2 項規定，自得採為認定事實之證據。至被告乙○○及丙○○部分，除原判決諭知無罪部分外，檢察官並未指出被告
    乙○○、丙○○如何侵占之證據方法，而任意指摘原審未予
    調查，自無足取。
  (二)關於起訴書附表所列以「重建委員會代表人甲○○、陳秀戀
    、丙○○」及「管理委員會代表人甲○○、陳秀戀、丙○○
    」名義，向澎湖二信漁港分社設立帳戶，而以18張取款條提
    領799萬762元部分，並無偽造文書犯行，原審判決已述理
    綦詳。據證人即澎湖二信漁港分社職員蔡佳證稱「當時我
    有請示莊經理（即丙○○），莊經理說他要通知甲○○，請
    陳秀戀拿出印鑑章到我們分社按程序辦理印鑑變更」、「第
    一次乙○○本人要來領錢，提不出會計陳秀戀的印鑑時，我
    才知道他們會計換人了」，「我所說印鑑不符是說代表人變
    更部分，而非印鑑不相符」等語（原審二卷第20、22、24頁
    ）。由是觀之，以該18張取款條領款時，印鑑卡上之印鑑仍
    為「甲○○、陳秀戀、丙○○」名義，甚明。上開帳戶在變
    更印鑑之前，被告丙○○指示蔡佳、陳翠娥、林健鈺付款
    ，並無違誤。澎湖二信漁港分社依上開帳戶所登記之印鑑付
    款，又如何能生損害，被告丙○○要無違背其任務之可言。
    而附卷之2 張印鑑卡（訴一卷第85、86頁）究係何人何時更
    改為「乙○○」，並無證據可資認定。至該18張取款條所提
    領之款項，究係何人提領、用於何處、有無被侵占、何人所
    侵占，檢察官並未指出明確之證據方法。依該18張取款條所
    載日期與被告甲○○提出之「文澳祖師廟重建工程施工日記
    簿」所載比對，該18筆款項均係支付重建之工程款（原審四
    卷第85-114頁）。被告乙○○雖指稱施工日記簿之部分支出
    記載，係被告甲○○所為，但該施工日記簿均需經時任主任
    委員之甲○○核閱簽名，有該項費用之支出，被告甲○○予
    以記載，並無不當，且並無證據可認定被告甲○○之記載為
    虛偽。
  (三)按證據之證明力，在不違背經驗法則及論理法則，由法院本
    於確信自由判斷，刑事訴訟法第155條第1項定有明文。被告
    甲○○以程素珍、楊令玉、楊俊一等人名義，在澎湖二信漁
    港分社設立定期存款帳戶部分，原審法院依據卷內有關憑證
    ，本於確信判斷係經程素珍、楊令玉、楊俊一之明示或默示
    所為，被告甲○○尚無偽造或行使偽造私文書可言，尚無違
    背經驗法則或論理法則之情事。至程素珍、楊令玉、楊俊一
    之定期存款帳戶之存款，是否與文澳祖師廟重建之信徒捐款
    有關，尚無證據可佐。而被告甲○○因侵占信徒曾伯福、林
    佛賜之捐款，被判處有期徒刑1 年4 月，無從認定與程素珍
    、楊令玉、楊俊一之定期存款有關。
  (四)文澳祖師廟管理委員會原已在澎湖二信漁港分社設立活存帳
    戶，無需為減免百分之10銀行存款綜合所得稅而另行設立活
    儲帳戶，本屬是否妥適之問題，不涉違法。被告甲○○指示
    被告乙○○以定期存款單質押借款，存入乙○○之帳戶，再
    轉至重建委員會及管理委員會之帳戶後提領現金，或將質押
    之借款存入不知情之吳蔡貴妃帳戶，再轉至管理委員會之帳
    戶後提領現金等情。質押之借款既均轉入文澳祖師廟管理委
    員會或重建委員會之帳戶，在此之前，僅有是否適當之問題
    ，尚無侵占之可言。至事後自管理委員會或重建委員會帳戶
    提領現金之去向，並無證據可資認定係被告甲○○、乙○○
    或丙○○所侵占。證人林財來於警詢或偵查中所證「伊代理
    常務監事，只是掛名，根本不管事情，存款帳戶是甲○○申
    請的」，「工程期間每月收支報表，伊都有簽署，但報表內
    容，伊並沒有核對」云云（90年度偵字第622 號卷第39頁、
    警一卷第23頁反面），核與其上開證言「明細表是會計乙○○作的，交財務組長、主任委員及我確定無訛後才公佈」（
    同上偵卷第39頁）不合，且既確定無訛後公佈，豈有未經核
    對即予簽署之理。是林財來所證僅係掛名，未核對每月收支
    報表云云，非真實可採。另證人即文澳祖師廟之廟祝廖瑞發
    所證文澳祖師廟落成時，建廟收支情形之公告，貼在廟中，
    （約早上貼上，下午即拔下來，沒有其他人看到」云云（他
    字一卷第147 頁）。姑不論廖瑞發所證「早上貼上，下午拔
    下」是否屬實，衡諸常情，建廟落成，參予慶典之人必多，
    上午貼上收支情形之公告，至下午除去，必有多人目睹，豈
    僅廟祝1 人看到，廖瑞發所證沒有其他人看到云云，顯難採
    信。且不能執此推定「公告」為虛偽，被告3 人必有侵占犯
    行。
  (五)檢察官於論告時又指稱：被告甲○○、乙○○、丙○○共同
    偽造蓋有陳秀戀印章之取款條後，交由丙○○指示蔡佳分
    別自上開重建委員會及管理委員會帳戶提領現款，交由乙○○後侵占入己朋分花用，除原審判決附表之18張外，另有9
    筆（張）取款條金額共631 萬元，亦為被告等侵占等情（澎
    湖二信於94年5 月17日以澎二信營字第0940160312號函送之
    11張取款條影本，其中2 張為上開18張之重複，另外9 張金
    額共為600 萬381 元－本院三卷第177-180 頁）。惟此9 筆
    款項，究係何人提領，是否侵占入己，並無證據可資認定，
    參以上開18張取款條提領之款項，均係用於重建工程費用之
    支出，自不能將此9 筆款項推定為私人所侵占。此部分事實
    ，未經起訴，故僅附予明。
  (六)綜上所，檢察官上訴意旨執上詞指摘原判決此部分不當，
    為無理由，應予駁回。
四、上訴人即被告甲○○上訴意旨雖又辯稱：曾伯福之30萬元支
    票，係因祖師廟落成後，有積欠工程款，伊請曾伯福捐贈石
    麒麟2 對24萬元，及後殿石片6 萬元，這筆錢是伊幫曾伯福
    先墊，當然錢（支票）是入伊帳戶。另文澳祖師廟管理委員
    會及重建委員會曾與承包商簡順達簽約，定作祖師廟上下桌
    2 組附帶虎爺神龕1 組，總金額為142 萬元，由伊個人先行
    代墊支出與簡順達，其後管理委員會將林佛賜簽發之131 萬
    餘元支票，交付與伊，返還代墊之款，伊並無侵占云云。惟
    查：
  (一)證人曾伯福共捐贈290萬元，其中包括上開石麒麟2對及石雕
    1 塊之30萬元，共分10期簽發支票交付被告甲○○，此為證
    人曾伯福於警詢及本院具結證實（警一卷第101頁反面、第1
    02頁）。依曾伯福之陳述，其所簽發之87年6 月15日期，票
    號0000000 號，面額30萬元支票，係第10期所簽發。證人曾
    伯福於原審及本院審理中，雖證稱：甲○○跟我說他先幫我
    代墊捐款，我就簽支票給他等語（原審四卷第50頁、本院二
    卷第186 頁）。被告甲○○是否有代墊此筆款項，曾伯福係
    聽自被告甲○○，實際上被告甲○○是否有代墊，曾伯福並
    不知情（原審四卷第50頁）。而據證人即同案被告丙○○及
    乙○○均證稱：甲○○未曾以私人款項支付工程款等語。且
    欲代人墊款，應必事先告知被墊款之人，要無墊款之後，始
    向被墊款人催討墊款之理。是被告甲○○此部分墊款之說，
    非真實可採。
  (二)文澳祖師廟重建委員會於85年5月5日與簡順達簽訂「上下桌
    2 組附帶虎爺神龕1組」之合約書，總價為142萬元，固有該
    合約書影本附卷可稽（本院二卷第98頁），並據證人簡順達
    證實（同上卷第190、191頁）。惟據證人林佛賜證稱「錢是
    我們四甲拿出來的，由我簽發支票來付給管理委員會丁○○
    ，金額大約131 萬多元，丁○○當場交給甲○○，丁○○透
    過開會的時候，直接叫我開此金額」等語（原審四卷第43、
    45 頁）。 簡順達承包之神桌及神龕之工程，其費用既係由
    林佛賜簽發支票交給管理委員會之丁○○，即被告甲○○並
    無先行代墊之必要。參照上開乙○○及丙○○之證言，被告
    甲○○所辯代墊之說，尚難採信。依上開合約書所載「工程
    付款方式：一先付訂金一成新台幣14萬2,000 元，二全部工
    程按裝完成驗收後付清工程尾款」以觀，證人簡順達所證「
    工程總價142 萬元，分6 、7 期陸續付給我，是甲○○付款
    給我的」云云（本院二卷第191 頁），顯係附和被告甲○○
    之說詞，亦非可採。
  (三)被告甲○○又指稱：林佛賜的該張支票不是捐款，是入火落
    成的欠我個人的錢，他欠我200多萬元」云云（原審三卷第4
    6 頁）。林佛賜簽發之上開支票，係捐獻文澳祖師廟之款項
    ，被告甲○○竟謂不是捐款，而係供還債之用，與其上開供
    述不一致，顯見所辯係卸責之詞，不能採信。
  (四)綜上所，被告甲○○上訴意旨所執各情，指摘原判決此部
    分不當，為無理由，應併予駁回。
據上論斷，應依刑事訴訟法第368條、第373條，判決如主文。
本案經檢察官陳宗吟到庭執行職務。
中　　華　　民　　國　　94　　年　　9 　　月　　13　　日
                  刑事第八庭    審判長法  官  惠光霞
                                      法  官  蔡國卿
                                      法  官  洪慶鐘
以上正本證明與原本無異。
如不服本判決應於收受本判決後10日內向本院提出上訴書狀，其
未敘述上訴理由者，並得於提起上訴後10日內向本院補提理由書
狀（均須按他造當事人之人數附繕本）「切勿逕送上級法院」。
中　　華　　民　　國　　94　　年　　9 　　月　　15　　日
　　　　　　　　　　　　　　　　　　　書記官  呂素珍
附錄  本判決論罪科刑法條：
中華民國刑法第336條第1、2項
(公務公益侵占罪、業務侵占罪)
對於公務上或因公益所持有之物，犯前條第1 項之罪者，處1 年
以上7年以下有期徒刑，得併科5,000元以下罰金。
對於業務上所持有之物，犯前條第1 項之罪者，處6 月以上5 年
以下有期徒刑，得併科3,000元以下罰金。
附表：
┌──┬──────┬───────┬──┬──────┬───────┐
│日期│日       期 │金額（元）    │日期│日        期│金  額（元）  │
├──┼──────┼───────┼──┼──────┼───────┤
│1   │82年12月31日│300,000（重） │10  │84年7月25日 │160,731（管） │
├──┼──────┼───────┼──┼──────┼───────┤
│2   │83年 3月28日│500,000（重） │11  │84年7月26日 │600,000（管） │
├──┼──────┼───────┼──┼──────┼───────┤
│3   │83年 5月21日│250,000（重） │12  │84年8月14日 │600,000（管） │
├──┼──────┼───────┼──┼──────┼───────┤
│4   │84年 2月21日│500,000（管） │13  │84年8月29日 │500,000（管） │
├──┼──────┼───────┼──┼──────┼───────┤
│5   │84年 3月13日│500,000（管） │14  │84年9月18日 │800,000（管） │
├──┼──────┼───────┼──┼──────┼───────┤
│6   │84年 3月16日│150,000（管） │15  │84年9月27日 │400,000（管） │
├──┼──────┼───────┼──┼──────┼───────┤
│7   │84年 3月18日│400,000（管） │16  │84年11月1日 │300,000（管） │
├──┼──────┼───────┼──┼──────┼───────┤
│8   │84年 6月17日│430,000（管） │17  │84年11月1日 │500,000（管） │
├──┼──────┼───────┼──┼──────┼───────┤
│9   │84年 7月24日│400,000（管） │18  │85年2月15日 │700,000（管） │
├──┴──────┴───────┴──┴──────┴───────┤
│總    計：7,990,762元                                                 │
└───────────────────────────────────┘
                                               KQA
附件:
臺灣澎湖地方法院刑事判決                            九十一年度訴字第六二號
    公  訴  人  臺灣澎湖地方法院檢察署檢察官
    被      告  甲○○
    選任辯護人  許文贊  律師
    被      告  乙○○
    輔  佐  人  陳水吉
    被      告  丙○○
    選任辯護人  李亭萱  律師
                林敏澤  律師
右列被告等因偽造文書等案件，經檢察官提起公訴（九十年度偵字第五一二號、六二
二號），本院判決如左：
    主  文
甲○○連續意圖為自己不法所有，而侵占公益上所持有之物，處有期徒刑壹年肆月。
丙○○、乙○○均無罪。
    事  實
甲○○（於民國八十三年間，曾因違反稅捐稽徵法案件，經台灣高等法院高雄分院判
處有期徒刑五月，緩刑二年，於八十三年十一月五日確定）任職位於門牌號碼為澎湖
縣馬公市西文里三十四號文澳祖師廟（原名為文澳祖師宮）之重建委員會主任委員，
竟意圖為自己不法所有，並基於概括犯意，於八十七年六月十五日，將信徒曾伯福基
於公益所捐贈予文澳祖師廟票號0000000、面額三十萬元之支票一紙，以易持
有為所有之意思，加以存入其妻林楊令美帳戶而侵占後，再於同年月十七日，自林楊
令美上開帳戶匯款至其子林輝雄帳戶內；又於八十八年二月十九日，將信徒林佛賜交
予甲○○用以支付文澳祖師廟中庭木桌之面額一百三十一萬六千七百五十六元、開票
日期八十八年二月十一日、發票人林佛賜之支票一紙之公益款，以易持有為所有之意
思，存入林楊令美上開帳戶內，侵占入己。案經丁○○提出告訴及澎湖縣警察局移送
台灣澎湖地方法院檢察署檢察官偵查起訴。
    理  由
壹、被告甲○○有罪部分：
一、訊據被告甲○○矢口否認前揭犯罪事實，辯稱：曾伯福捐贈文澳祖師廟石麒麟廿
    四萬元及後殿石片六萬元，計共三十萬元，但始終未付款，伊乃先行代為墊付，
    嗣後曾伯福交付三十萬元支票，伊乃以之墊還於己；至於林佛賜所簽發之一百三
    十一萬六千七百五十六元之支票係因祖師廟落成後，林佛賜代表祖師廟管理委員
    會與被告結算入火落成慶典活動帳目，因管委會尚需返還伊本人一百一三十三萬
    五千三百八十六元，所以林佛賜才簽發支票返還伊之墊付款，均未有侵吞之情云
    云。惟查：
(一)、證人曾伯福於警訊中證稱：伊於重建委員會募款時捐款二百六十萬元，認購石雕
    三十萬元，共計二百九十萬元，捐款均以開支票方式繳納，捐款由甲○○收取等
    語及證人林佛賜於警訊中及本院證述：林佛賜所簽發之面額一百三十一萬六千七
    百五十六元支票係供支付文澳祖師廟中庭木桌之用而交付管委員主任委員陳明庭
    等語甚詳。各該支票既是捐款或應支付公款，依正常程序本應入廟內帳戶，若付
    予供貨廠商，亦應有所存證，詎未此之為，逕存入被告甲○○私人所掌管人頭帳
    戶內兌現，矧該三十萬元、一百三十一萬六千七百五十六元數目均非少數，若被
    告果真墊款，其款項來源極易提出反證，然被告甲○○並無法舉證以實其代墊款
    項說詞，所辯自難採信。
(二)、按重建委員會決議通過之文澳祖師廟重建樂捐工程經費繳款方式要點第五點第二
    項：繳款人得以支票或現金繳納，並當場發給收據，收據蓋主任委員及收款人印
    章才有效之規定，無論何人捐款，重建委員會均應於收款後，製作蓋有主任委員
    及收款人印章之收據交付捐款人，故被告甲○○辯稱其曾將其個人捐款自行支付
    給工程承包商，既無上開正常程序單據，以實其說，是否實情，已有可疑，再參
    照被告丙○○警訊中所供證：伊未收過甲○○之捐款，且就伊所知，甲○○未曾
    以私人款項支付工程款等語，同案被告乙○○警訊中亦供證：伊只有在八十六年
    中收到甲○○開出花旗銀行支票一百二十萬元，但因伊在八十六年九月間離職，
    而支票尚未到期，故沒入重建委員會帳戶，並於離職時一併移交給甲○○，在伊
    任內實際上未曾將甲○○之捐款存入重建委員會帳戶，且甲○○並未以私人資金
    支付工程款等語，足認被告甲○○所辯個人自行支付工程款或墊付他人所承諾捐
    款一節，尚屬無據。況依常情，縱被告甲○○有墊付他人捐款情事，既非本人心
    甘情願之無償捐款，衡情必事先告知該被墊付之捐款人，況上開曾伯福、林佛賜
    二筆款項交付時間均已是八十七、八十八年間，祖師廟管理業已落成，並無支付
    工程款或其他應付款項急迫性，如此高額款項支付豈有未事前告知捐款人或廟方
    其他主事者，逕行墊付，亦未取據以存證供為他日主張之理，是被告上開所辯純
    屬飾卸之詞，不足採信。本件事證已明，被告甲○○犯行自堪認定。
二、核被告甲○○所為係犯刑法第三百三十六條第一項公益侵占罪。公訴人認被告甲○○上開所犯係刑法第三百三十五條第一項之普通侵占罪，尚有未洽，起訴法條
    應予變更。被告所為數行為，時間緊接，所犯罪名相同，顯係出於概括之犯意為
    之，為連續犯，爰依刑法第五十六條之規定以一罪論。審酌被告甲○○身任祖師
    廟重建主任委員，本應珍惜善男信女對於廟神之尊崇，對每一分捐獻充分發揮其
    價值，未此之為，反而利用管理善款機會，趁機侵吞，殊屬非是，惟比照募得之
    捐款額，其所侵吞數額信而有據者，相對非高，然被告犯後否認犯行，飾詞卸責
    等情及其他一切情狀，量處如主文所示之刑。
貳、犯罪不能證明部分：
一、公訴人其餘公訴意旨，因犯嫌項目多樣，犯罪事實不同，爰分項論述如下：
(一)、公意旨略以：被告甲○○明知其實際上並無捐贈門牌號碼為澎湖縣馬公市西文里
    三十四號文澳祖師廟（原名為文澳祖師宮）任何重建經費之意思，卻以對外佯稱
    捐贈三百萬元，係所有信徒中捐贈數額最高者之方式，取得文澳祖師廟重建委員
    會（下稱重建委員會）主任委員職務一節。按文澳祖師廟重建委員會（下稱重建
    委員會）主任委員一職係經重建委員會開會程序推選產生，並無證據足認該主任
    委員一職純然以捐款多寡為其決定依據，縱認甲○○表示捐款有口惠而不實情事
    ，充其量僅足認其他重建委員識人不清，於該主任委員選任程序上有瑕疵可指，
    而其承諾捐款未付，最多亦僅產生民事法律問題，難因此認被告之未履行捐款承
    諾即然與何種刑事處罰構成要件該當，況檢察官於論罪欄中亦未明指此部分係犯
    何罪名，是此部分尚屬不為罪。
(二)、公訴意旨略以：被告甲○○與保證責任澎湖第二信用合作社（下稱澎湖二信）漁
    港分社經理即被告丙○○，共同基於上開概括犯意，由甲○○分別邀同丙○○及
    僱佣不知情之陳秀戀擔任重建委員會之出納與會計，於八十二年三月十二日由甲○○指示丙○○藉職務之便，利用無犯罪故意之承辦人員蔡佳，以「重建委員
    會代表人甲○○、陳秀戀、丙○○」名義，向澎湖二信漁港分社開立帳號○○五
    五○─六─○號活期儲蓄存款（下稱活儲）帳戶，且未經前已設立之文澳祖師廟
    管理委員會（下稱管理委員會）同意，以「管理委員會代表人甲○○、陳秀戀、
    丙○○」名義，向前揭分社開立帳號○○五五一─一─○號活儲帳戶，涉有（偽
    造並）行使偽造私文書乙節。惟訊據被告甲○○、丙○○固坦認開設上開三個帳
    戶，被告等均辯稱：二個帳戶均係依據「澎湖縣馬公市文澳祖師宮重建委員會第
    二次會議」決議，決議中並建議由管理員（按當時僅委理員，而無委員會制設置
    ）召開信徒大會，以成立管理委員會，使可減免百分之十銀行帳存款綜合所得稅
    。該二帳戶其中管委會名義之帳戶設立充其量僅係為支付工程款與廠商財務管理
    權宜方法，並可藉成立並使用管理委員會名義，達到減免百分之十銀行帳存款綜
    合所得稅之實益等語。經查，八十二年三月十七日召開之「澎湖縣馬公市文澳祖
    師宮重建委員會第二次會議」，會議紀錄報告事項四記載：「本宮成立重建委員
    會，於馬公第二信用合作社漁港分社設立二個帳戶，設主任委員、出納、會計三
    個印鑑」，事項五記載：「本宮現在制度為管理人，成立管理委員會，訂定組織
    章程後，可減免百分之十銀行存款綜合所得稅，請管理人召開信徒大會」等語，
    足見上開無論是戶名為重建委員會或戶名為管理委員會之帳戶開設，均係經由文
    澳祖師廟管理委員會決議通過，與會之其中丁○○即告訴人更是後來管理委員會
    之主任委員。況該重建委員會成立目的既是重建文澳祖師廟，其經費來源原規畫
    向四甲民丁收款及捐款，將來工程進行必有款項進出，自有設立獨立帳戶需求，
    至於開設幾個帳戶並非重點，重要是帳戶設立後對於帳戶內公款之提、存控管是
    否嚴謹與無私，且該會議紀錄中已載及設定重建委員會名義帳戶及考量成立「管
    理委員會」成立並訂定組織章程後可減免百分之十銀行存款綜合所稅，事前即以
    之為名義設立帳戶，縱然使用所謂「管理委員會」名義，有設立時之實況名目不
    符清事，充其量僅是為支付工程款予廠商之財務管理權宜方法，可藉由成立並使
    用管理委員會名義，達到重建經費節省百分之十銀行扣繳存款綜合所得稅之實益
    ，據此對管理委員會並無損害之虞。此部分被告甲○○、丙○○所辯尚堪採信，
    況公訴人於起訴書及論告書中並就此部分說明其認定被告二人之申設帳戶係逾越
    授權或造成何種損害之理由，即難認定被告甲○○、丙○○就此部分事實有何犯
    罪，亦屬不能證明犯罪。
(三)、公訴意旨略以：被告甲○○於原會計陳秀戀於八十二年三月間職離職後，即邀同
    乙○○接任會計一職，並指示丙○○，利用蔡佳將上開帳戶印鑑卡由陳秀戀變
    更為乙○○後，仍共同連續於附表所示之日期，由甲○○、乙○○、丙○○共同
    偽造蓋有陳秀戀印章之取款條後，交由丙○○指示蔡佳分別自上開重建委員會
    及「管理委員會」帳戶提領附表所載款額，交由乙○○，以易持有為所有之意思
    侵占入己後加以朋分，嗣經乙○○製作不實之重建工程經費收支明細表後，交由
    甲○○、丙○○及不知情之重建委員會常務監察委員林財來（另為不起訴處分）
    蓋章，足以生損害於陳秀戀、重建委員會及澎湖二信漁港分社之利益，因認被告
    甲○○、丙○○、乙○○共同涉犯侵占、行使偽造私文書犯嫌，另被告莊清又涉
    背信犯嫌乙節。經查：(1)此部分事實，檢察官據以論罪理由僅稱：證人即澎湖二
    信漁港分社承辦人員蔡佳警偵訊中證稱伊曾和經理丙○○提過，以蓋有陳秀戀
    印章之取款條領取上開重建委員會帳戶內款項，有印鑑不符的問題，但丙○○說
    沒關係，伊看丙○○是合作社經理又身兼祖師廟財務，且取款條又均由丙○○填
    寫，就讓客戶提款，並將取款條送經理核對云云。惟被告丙○○並非單純二信職
    員身份，其本人兼具文澳祖師廟重建委員會出納職務，對於文澳祖師廟帳戶之款
    項出入正當性有其監督、審核職權，若其本於個人基於對該帳戶提款用途之認識
    ，程序不符仍同意允許提領，性質上僅是程序便宜行事耳，縱然與二信內部審核
    規定有違，若本於提款用途之確信，並非必然構成二信之立即損害（換言之，若
    取款用途正當，二信即無損害，丙○○之便宜行事僅構成行政責任），是此一證
    詞尚難逕採為認定被告丙○○背信之唯一證據。且此一證詞更與被告甲○○、乙○○無關。(2)二信漁港分社，五五０─六─０帳號，戶名「重建委員會代表人甲○○、陳秀戀、丙○○」之活儲帳戶及二信漁港分社，五五一─一─０帳號，戶
    名「管理委員會代表人甲○○、陳秀戀、丙○○」之活儲帳戶，於原會計陳秀戀
    離職後，廟方均未曾依規定程序，向二信申請變更印鑑之情，除據卷內並不存在
    「印鑑更換申請書」，且卷附之上開二帳戶印鑑卡其上原「陳秀戀」印鑑文係逕
    被人打「×」後，逕於同欄位改蓋新會計乙○○印鑑章等情可知（該改蓋行為係
    何人所為，因被告丙○○否認其所為，經查復無從知情係何人所為），是公訴人
    稱「甲○○指示丙○○，利用蔡佳將上開帳戶印鑑卡由陳秀戀變更為乙○○」
    一語與事實顯已有未合。(3)印鑑卡上陳秀戀印鑑章既未曾依變更印鑑程序提出變
    更，則以陳秀戀印鑑領款予以核章，即無不實可言，縱認被告丙○○因係文澳祖
    師廟重建委員會出納，主觀上深知會計陳秀戀已離職，理應辦理印鑑章變更，然
    其便宜行事，若取款用途正常，維持舊取款方式同意照辦，於澎湖二信而言並無
    因此受損害之虞，僅是一旦該取款用途取出後使用狀況有弊，被告丙○○應自負
    其刑責耳，是此部分事實，被告丙○○應無背信犯行可言。(4)本件起訴書附表（
    詳本件判決附件）所載十八筆款，所使用之取款憑條十八張均係蓋用「甲○○、
    陳秀戀、丙○○」一組之印鑑章，且該取款時間點已在會計陳秀戀離職後，固為
    被告等所是認，且有各該取款條十八張附卷可稽，惟據證人蔡佳於警訊中證稱
    ：「因漁港分社經理丙○○兼任祖師廟重建委員會財務組長，我知道重建委員會
    主任委員木永安為方便領款，有先蓋一本共二十五張代表人甲○○、陳秀戀、丙○○印章的取款條放在經理丙○○那方便領款，核與被告甲○○、丙○○所辯廿
    五張取款條係陳秀戀離職前蓋妥，嗣因未變更印鑑，至仍以使用等情相符，且詢
    以證人陳秀戀印鑑章置放何處？離職時印鑑是否留在重建委員會內或帶走？是否
    曾將印鑑交給其他人使用？是否曾為領款方便，先行蓋印在取款條上交給丙○○
    ？僅答稱：「因間太久，無法記起來」、「我不知道」、「記不起來」等語，換
    言之，答話中並未否認被告丙○○上開所辯事實，且於本院審理中，證人陳秀戀
    亦坦承：「他們說還沒有請到會計，因為領錢不方便，所以將印鑑暫時留下」（
    本院審理(二)卷第一百六十二頁筆錄正面最後一行參照），是被告丙○○辯稱純因
    領錢方便方以陳秀戀印章蓋用領款，尚非無據，該印鑑章既是陳秀戀以暫供使用
    目的離職後留下，縱有人取之領款，欲追問者，係否有人基於不法所有意圖而冒
    領，就以該取款條取款行為本身，尚難認主觀上確具未獲授權而取款犯罪故意，
    此部分行為尚乏具體事證以證明被告等有盜用印鑑偽造取款條情事，且附表所載
    示十八筆款項之時間均是文澳祖師廟如火如荼募款重建中，款項進出頻繁可想而
    知，此部分取領之款項，檢察官並未就資金流向而為追查勾稽，以明是否落入私
    囊，自難逕僅因該十八筆取款過程中有因便使用已離職會計陳秀戀名義印鑑章之
    情，逕認款項流向必有弊情，是此部分亦屬犯罪不能證明。
(四)、公訴意旨另略以：(1)被告甲○○於八十二年五月三日，將侵占自信徒捐款所得之
    一百五十萬元，盜用程素珍離職時所留存之國民身分證影本及印章，持以向澎湖
    二信漁港分社辦理定期存款，嗣八十六年五月三日第四次續存後，甲○○復指示
    乙○○持該次續存之一百七十萬元定期存單，向澎湖二信漁港分社申請辦理存單
    質押借款一百五十萬元後，存入乙○○上開帳戶內，足以生損害於程素珍及澎湖
    二信漁港分社之利益。(2)被告乙○○另於八十六年八月七日，自其本人名義帳戶
    分別提領二十三萬二千三百零三元及二十六萬七千六百九十七元，並轉帳為其不
    知情之配偶陳水吉（另為不起訴處分）向澎湖二信漁港分社申請辦理五十萬元之
    定期存款，嗣八十七年五月十五日由乙○○授權陳水吉至該分社辦理中途解約，
    提領現金。(3)被告甲○○於八十二年十月二日，與不知情之妻子林楊令美（另為
    不起訴處分）共同至澎湖二信開立帳號○○七七二─四─○號帳戶，將其持有之
    信徒捐款一百萬元，以易持有為所有之意思存入該帳戶而侵占之，甲○○並於同
    年十一月二日，由林楊令美上開帳戶匯款二十萬元至丙○○帳號○○一八五─三
    ─○號活儲帳戶，供丙○○提領使用。(4)被告甲○○於不詳時日指示乙○○，將
    信徒捐贈款項，以易持有為所有之意思存入乙○○名義帳戶而侵占後，又於八十
    六年五月五日指示乙○○自其上開帳戶提領十一萬一千一百五十四元轉帳入林楊
    令美上開帳戶。(5)被告甲○○明知未經林楊令美之妹楊令玉（另為不起訴處分）
    同意，以為楊令玉代購機票之機會，取得楊令玉之國民身分證加以影印後，於八
    十四年七月三日，持楊令玉之國民身分證影本並盜刻楊令玉之印章，將侵占自信
    徒捐款所得之二百萬元，向澎湖二信漁港分社申請辦理定期存款，嗣八十五年七
    月四日，復將到期解約金二百萬元匯款至人頭戶王秋君設於高雄市銀行三多分行
    帳號000000000000號之帳戶，利息十五萬二千五百七十八元則存入
    上開林楊令美帳戶內；甲○○另於八十五年八月二日，持上開楊令玉之國民身分
    證影本及盜刻之印章，並自上開林楊令美帳戶轉帳二十九萬九千元，用以向澎湖
    二信漁港分社開立戶名楊令玉、帳號○一一八五─一─○號帳戶使用，足以生損
    害於楊令玉及澎湖二信漁港分社之利益。(7)被告甲○○於八十四年十二月七日，
    將重建委員會帳戶內之信徒捐款二十三萬元，以易持有為所有之意思，轉帳至林
    楊令美上開帳戶而侵占之。(8)被告甲○○明知未獲楊俊一（另為不起訴處分）及
    楊令玉二人同意，先於八十五年三月八日，以易持有為所有之意思，將信徒捐贈
    款項二百五十萬元以林楊令美之名義定存於澎湖二信漁港分社，中途解約提領後
    ，即持楊俊一之國民身分證並盜刻楊俊一之印章，用以向澎湖二信漁港分社分別
    開立帳號○一三九八─六─○○○一、○○○二號定存帳戶，嗣八十六年八月二
    日前開定存到期後，復將上開一百萬元定存部分之到期解約金一百零七萬零一百
    六十元，以上開楊令玉之國民身分證影本及盜刻之印章，向同分社以楊令玉名義
    開立帳號○一一八五─○─○○○四號定存帳戶，另一百五十萬元定存部分則續
    存之，足以生損害於楊俊一、楊令玉及澎湖二信漁港分社之利益。(9)被告甲○○
    於不詳時日將信徒捐贈款項，以易持有為所有之意思，存入林楊令美上開帳戶而
    侵占後，復於八十六年六月三十日，至澎湖二信漁港分社，自林楊令美上開帳戶
    匯款一百五十萬元至甲○○之子林輝雄於高雄市銀行北高雄分行帳號00000
    0000000號帳戶，因認被告甲○○、乙○○均涉有普通侵占、盜用印章、
    行使偽造私文書等犯嫌乙節。按刑事訴訟法第一百六十一條已於九十一年二月八
    日修正公布，修正後同條第一項規定：檢察官就被告犯罪事實，應負舉證責任，
    並指出證明之方法。因此，檢察官對於起訴之犯罪事實，應負提出證據及說服之
    實質舉證責任。倘其所提出之證據，不足為被告有罪之積極證明，或其闡明之證
    明方法，無從說服法官以形成被告有罪之心證，基於無罪推定之原則，自應為被
    告無罪判決之諭知（最高法院九十二年度台上字第一二八號判例參照）。此部起
    訴事實有無侵占犯行，繫於上揭相關「自信徒捐款所得之一百五十萬元（嗣後因
    定存增加為一百七十萬元）」、「二十三萬二千三百零三元及二十六萬七千六百
    九十七元」、「信徒捐款一百萬元」、「十一萬一千一百五十四元」、「信徒捐
    款所得之二百萬元」、「利息十五萬二千五百七十八元」「二十九萬九千元」、
    「信徒捐款二十三萬元」、「信徒捐贈款項二百五十萬元」、「不詳時日信徒捐
    贈款項」、「匯款一百五十萬元」等款項原始來源是否確然與信徒捐贈供為文澳
    祖師廟重建費用之用相關，然公訴人起訴論據均僅提及被告甲○○如何以林楊令
    美及楊令玉名義開設帳戶？程素珍、楊俊一、楊令玉之定存，如何由被告甲○○
    親自到合作社辦理？程素珍定存單續存後，被告乙○○如何持印章及該次續存之
    一百七十萬元定期存單到合作社辦理存單質押借款？被告乙○○如何匯款到林楊
    令美帳戶十一萬一千一百五十四元？八十五年十一月二十九日、十二月三十一日
    ，及八十六年三月二十五日三筆祖師廟存單質借，如何由乙○○辦理等情？及上
    開各該款項於被告甲○○、乙○○個人或所屬人頭帳戶間流轉過程，對於源頭款
    項來源如何一節，則隻字未提，已無從知悉恰該款項與信徒捐款有何相關，況被
    告甲○○本非無資力之人，其於本身原經營「大雄營造有限公司」，自七十九年
    三月起至八十年五月間止，一年期間活期存款之現金流量即高達二千二百多萬元
    ，八十三年度綜合所得稅核定總額尚達九千四百多萬元等情，有營利事業登記證
    、台灣土地銀行活期存款存褶。高雄區中小企業銀行活期存款存褶、財政部高雄
    區國稅局綜合所得稅核定通知書等附卷可按（附於本院審理(四)卷第一四一至一五
    ０頁參照），是各該款項流動源頭，並不存在被告甲○○本人不可能有該資金能
    力之情況，則難僅依推論方式逕假設係信徒捐款而來之資金，則各該款項之流動
    亦難遽認係屬侵占贓款洗錢行為，此部分迭據被告等要求檢察官舉證，然未見檢
    察官補充證據以實其主張，卷內復無存在各該資金源頭證據，被告辯稱係其本人
    所有款項之流動說詞，即非無據，本件審判時，修正刑事訴訟法關於舉證責任之
    規定，已經公布施行，檢察官仍未提出適合於證明犯罪事實之積極證據，並闡明
    其證據方法與待證事實之關係，此部分自屬犯罪不能證明。
(五)、另公訴意旨略以：(1)被告甲○○分別於八十五年十一月廿九日、十二月三十一日
    及八十六年三月廿五日、四月廿一日，指示被告乙○○持蓋有管理委員會代表人
    甲○○、乙○○、丙○○之印章，每筆均為五十萬元之定期存單四紙，分別向澎
    湖二信申請辦理存單質押借款，借得款項均存入乙○○名義帳戶，再轉帳至上開
    重建委員會及管理委員帳戶後提領現金。(2)被告丙○○於八十五年六月三日調離
    澎湖二信漁港分社後，甲○○各於八十五年九月二日、九月四日持蓋有管理委員
    會代表人甲○○、乙○○、丙○○印章，每筆分別為一百萬元、五十萬元之定期
    存單二紙，向澎湖二信漁港分社申請辦理存單質押借款，並商請不知情之上開分
    社經理吳忠村（另為不起訴處分）提供亦不知情之妻子吳蔡貴妃於同分社帳號○
    一三六三─二─○號活儲帳戶，供甲○○存入借得之一百五十萬元後，再轉帳至
    上開「管理委員會」帳戶後提領現金，因認被告三人均涉普通侵占罪嫌云云。經
    查，此部分事實所載款項，被告等均不否認係屬捐款屬文澳祖師廟所有，然無論
    其如何定存、質借、轉帳，其最後結果既然確已入上開獲重建委員會許可設立供
    為捐款進出之帳戶內，而該帳戶本係供工程進行時支出款項時取款所使用之帳戶
    ，已詳述如前，該「提領現金」過程，又無何異常可言，檢察官既未就「提領現
    金」後之資金流向為清查，泛言提領現金亦係侵吞公款之等詞，其主張自難允許
    ，是此部分亦屬犯罪不能證明。
(六)、另公訴意旨略以：被告甲○○於八十六年十二月份文澳祖師廟重建峻工「入火」
    落成時，未遵循文澳祖師廟之慣例，會同當年四甲之值年鄉老共同開啟並計算信
    徒捐贈之過轎下紅包、賽錢箱及香油錢，即將上開龐大卻數目不詳之信徒捐贈款
    項，以易持有為所有之意思而侵占入己。亦認被告涉有普通侵占犯嫌。惟查，此
    部分起訴事實僅泛言「徒捐贈之過轎下紅包、賽錢箱及香油錢」，又明言「數目
    不詳」，則究意有何人捐贈？捐贈多少？均付諸闕如，自難據以推論方式，遽認
    被告確然從中侵吞一定數額之「徒捐贈之過轎下紅包、賽錢箱及香油錢」，此部
    分起訴事實，亦屬犯罪不能證明。
(七)、公訴意旨略以：(1)被告甲○○先前所開設公司員工程素珍離職後，明知未經程素
    珍同意，於八十二年五月三日，將一百五十萬元，盜用程素珍離職時所留存之國
    民身分證影本及印章，持以向澎湖二信漁港分社辦理定期存款，嗣八十六年五月
    三日第四次續存後，甲○○復指示乙○○持該次續存之一百七十萬元定期存單，
    向澎湖二信漁港分社申請辦理存單質押借款一百五十萬元後，存入乙○○上開帳
    戶內，足以生損害於程素珍及澎湖二信漁港分社之利益。(2)被告甲○○明知未經
    林楊令美之妹楊令玉（另為不起訴處分）同意，以為楊令玉代購機票之機會，取
    得楊令玉之國民身分證加以影印後，於八十四年七月三日，持楊令玉之國民身分
    證影本並盜刻楊令玉之印章，將侵占自信徒捐款所得之二百萬元，向澎湖二信漁
    港分社申請辦理定期存款。(3)被告甲○○另於八十五年八月二日，持上開楊令玉
    之國民身分證影本及盜刻之印章，並自上開林楊令美帳戶轉帳二十九萬九千元，
    用以向澎湖二信漁港分社開立戶名楊令玉、帳號○一一八五─一─○號帳戶使用
    ，足以生損害於楊令玉及澎湖二信漁港分社之利益。(4)被告甲○○明知未經楊俊
    一（另為不起訴處分）及楊令玉二人同意，先於八十五年三月八日，以易持有為
    所有之意思，將信徒捐贈款項二百五十萬元以林楊令美之名義定存於澎湖二信漁
    港分社，中途解約提領後，即持楊俊一之國民身分證並盜刻楊俊一之印章，用以
    向澎湖二信漁港分社分別開立帳號○一三九八─六─○○○一、○○○二號定存
    帳戶，嗣八十六年八月二日前開定存到期後，復將上開一百萬元定存部分之到期
    解約金一百零七萬零一百六十元，以上開楊令玉之國民身分證影本及盜刻之印章
    ，向同分社以楊令玉名義開立帳號○一一八五─○─○○○四號定存帳戶，另一
    百五十萬元定存部分則續存之，足以生損害於楊俊一、楊令玉及澎湖二信漁港分
    社之利益。因認被告等亦涉有行使偽造委文書犯嫌云云。經按，認定犯罪事實所
    憑之證據，雖不以直接證據為限；然無論是直接或間接證據，其為訴訟上之證明
    ，須於通常一般之人均不致有所懷疑，而得確信其為真實程度者，始得據為有罪
    之認定，倘其證明尚未達到此一程度，而有合理懷疑存在時，自應為無罪判決（
    最高法院七十六年度台上字第四九八六號判例）。經查：證人楊令玉係被告甲○○之妻妹，具姻親關係，自八十二年間起，被告甲○○即以其名義申設澎湖一
    信、澎湖二信、高雄中小企業銀行、高雄一信建國分行等四家行庫帳戶，其後曾
    接獲國稅局通知補稅，其本人曾依照國稅局通知補稅，也曾受甲○○通知向案外
    人林永章拿取補稅款等事實，已據證人楊令玉證述在卷（本院審理(二)卷第一七二
    頁），雖楊令玉始終否認知情申設帳戶之事，然被告甲○○以楊令玉名義申設帳
    戶，其中澎湖二信帳戶因事涉文澳祖師廟帳目侵占嫌疑遭調查，楊令玉甚且亦同
    列偵查被告，其逕否認知情，本符常情，然帳戶申設需本人諸多證件、印章，而
    帳號設立後既供存款之用，必然每年度會有扣繳憑單寄送，乃不待舉證而眾所周
    知之事實，依正常程序，如此之多帳戶申設，客觀上難認楊令玉自始不知情，其
    後持續多年，亦未曾見楊女曾有反對作為或接獲補稅通知後拒絕再當帳戶人頭之
    情，對照存在於一般日常生活，基於特定目的，以親友名義申設銀行帳戶使己使
    用之情，本屬常見，尚難僅因日後帳戶名義人否認即反推當初申設當時確然未獲
    授權（無論是明示或默示）。證人程素珍於七十九年間亦曾任職被告甲○○所
    經營之建設公司會計，並曾同意提供名義開設另一中小企業銀行帳戶等情，亦據
    程素珍於本院中證述明確，足見其與甲○○間曾有故舊關係，彼此間也曾有借用
    名義申設帳戶情事，同樣帳戶申設後必會有年度扣繳憑單寄送情事，程素珍證稱
    伊始終不知情帳戶申設之事，已有可疑，且程素珍名義帳戶亦事涉本件文澳祖師
    廟捐款流向，主觀上不願己身涉入嫌疑，亦可理解，基於上開關係，其帳戶申設
    當初是否有明示或默示授權同意，亦已陷於可能性各半情境，公訴人所舉證顯非
    屬通常一般之人均不致有所懷疑程度，本院認仍不宜逕加採信。又證人楊俊一
    名義申設帳戶部分：楊俊一係被甲○○之大舅子，亦是親密姻親關係，八十一至
    九十一年間曾收到澎湖二信的扣繳憑單，七十九年間甲○○也曾請伊去申請免稅
    證明卡等情，已據證人楊俊一證述在卷（本院審理(五)卷九十二年六月十八日調查
    筆錄），另據證人即楊俊一之子楊建忠於本院證稱：父親告訴我說他的人頭被我
    姑丈（即甲○○）使用，沒有聽說過父親有抱怨過，所得稅被追繳也沒有找過甲○○等語（同上開本院審理(五)卷九十二年六月十八日調查筆錄），此外被告甲○○極力辯陳以楊俊一名義申設帳戶之行庫尚有高雄區中小企業銀行澎湖分行（帳
    號：Ｓ─一六九二─四活期儲蓄存款，八十一年一月九日申設），足見被告甲○○使用楊俊一名義申設帳戶並非偶然，亦無從矇騙，其間數年相安無事，一旦相
    關帳戶因事涉文澳祖師廟捐款遭調查，楊俊一極力否認，事所當然，然其情事客
    觀上亦顯示公訴人所舉證並未達通常一般之人均不致有所懷疑程度，本院認仍不
    宜逕加採信。既乏具體事證足認被告甲○○以程素珍、楊令玉、楊俊一名義所
    申設帳戶係屬未獲授權擅自為之，而另林楊令義與被告甲○○間係親密夫妻關係
    ，則該帳戶申設過程所辦理手續及嗣後利用各該帳戶所辯理定存、轉帳所為一切
    相關文書作業，均難認定係偽造，即無行使偽造私文書犯行可言。
(八)、特別敘明者，本件公訴人起訴之犯罪事實，均係就特定筆款項追究侵占刑責，並
    非就被告主事之文澳祖師廟捐款收入及工程支出，以總額方式計算其收入與支出
    差額以究明是否其間存在捐款向不明之情形，是某筆特定取款，固無流向資料，
    然因工程及其他費用支出係動態性，時隔久遠，欲令被告明確述明何筆取款用於
    何用途，確然強人所難，況本件文澳祖師廟重建事宜相關帳目簿冊於檢察官發動
    偵查之前均已銷燬，而依卷附扣案證物，均無以釐清文澳祖師廟必要費用支出細
    目，而重建過程中相關帳目，其中八十六年三月三十一日以前之重建工程經費收
    支明細，均已於決算表中詳列前開「重建委員會代表人甲○○、陳秀戀、丙○○
    澎湖二信漁港分社帳號○○五五○─六─○號活期儲蓄存款帳戶」、「管理委員
    會代表人甲○○、陳秀戀、丙○○，同分社帳號○○五五一─一─○號活儲帳戶
    」及「0000000─０」等三個帳戶收支情形，並經常務委監察委員林財來
    審核通過蓋章負責，又經重建委員會確認並公告，形式上程序並無明顯瑕疵，有
    文澳祖師廟重建工程經費收支明細表、文澳祖師廟重建工程八十五年上期經費收
    支明細表各一份及公告文澳祖師廟重建委員會第次會議紀錄數紙附卷可稽，此等
    帳目細目，固無相關帳目簿冊供比對，但該帳目簿冊之滅失並無證據足認係可歸
    責被告等之原因，其所生帳目不明狀況自不得引以為對被告不利之認定依據。
二、上開諸項公訴意旨所載起訴事實，經論述結果，均屬犯罪不能證明，其中同案被
    告丙○○所被起訴犯有刑法第二百十六條、第二百十條行使偽造私文書、刑法第
    三百三十五條侵占罪、刑法第三百四十二條背信罪及被告乙○○被起訴刑法第二
    百十六條、第二百十條行使偽造私文書、刑法第三百三十五條侵占罪等犯罪事實
    均含括在此部分範圍內，此部分既屬犯罪不能證明，自應諭知被告丙○○、乙○○二人無罪。至此部分事涉被告甲○○另犯有刑法第二百十六條、第二百十條行
    使偽造私文書及刑法第三百三十五條普通侵占罪嫌部分之犯罪事實，原亦應為無
    罪認定，但公訴人認此部分與前開起訴並論罪科刑部分，有牽連犯裁判上一罪關
    係，爰不另為無罪之諭知。
據上論斷，應依刑事訴訟法第二百九十九條第一項前段、第三百零一條第一項、第三
百條，刑法第五十六條、第三百三十六條第一項，判決如主文。
本案經檢察官王全中、王鑫健到庭執行職務。
中      華      民      國    九十二    年      七      月     三十     日
                                  臺 灣 澎 湖 地 方 法 院 刑 事 庭
                                        法      官  洪    兆    隆
右正本證明與原本無異。
如不服本判決，應於判決送達後十日內，向本院提出上訴狀（須附繕本）。
中      華      民      國    九十二    年      七      月    三十一    日
                                        書  記  官  呂    黎    明
判決所引法條：
刑法第第三百三十六條第一項：
對於公務上或因公益所持有之物，犯前條第一項之罪者，處一年以上七年以下有期徒
刑，得併科五千元以下罰金。
